ACORDAO-COMPLETO-2523867

ACÓRDÃO 342/2022 ATA 6/2022 - PLENÁRIO

VISTOS, relatados e discutidos estes autos de Representação, nos quais se aprecia embargos de declaração interpostos por Themistócles Meneses Neto, Bruno Castelo Branco, Júlio César Maciel Ramundo, Roberto Zurli Machado e Vitor de Bragança Freixo, contra Despacho do Relator constante da peça 173 dos presentes autos, datado de 7/12/2021,
ACORDAM os Ministros do Tribunal de Contas da União, reunidos em sessão de Plenário, ante as razões expostas pelo Relator, em:
9.1. conhecer dos embargos de declaração opostos pelos Srs. Themistócles Meneses Neto (CPF: XXX.166.627-XX) , Bruno Castelo Branco (CPF: XXX.990.927-XX) , Júlio César Maciel Ramundo (CPF: XXX.592.857-XX) , Roberto Zurli Machado (CPF: XXX.716.997-XX) e Vitor de Bragança Freixo (CPF: XXX.326.087-XX) , com fundamento nos arts. 32, inciso II, e 34 da Lei 8.443/1992, c/c os arts. 1.022 e 1.024, § 2º, do Código de Processo Civil, a Súmula 103 do TCU, e o Acórdão 132/2018-TCU-Plenário e 1.350/2018-TCU-Plenário;
9.2. no mérito, rejeitar os embargos de declaração opostos pelos Srs. Bruno Castelo Branco (CPF: XXX.990.927-XX) , Júlio César Maciel Ramundo (CPF: XXX.592.857-XX) , Roberto Zurli Machado (CPF: XXX.716.997-XX) e Vitor de Bragança Freixo (CPF: XXX.326.087-XX) ;
9.3. no mérito, acolher os embargos de declaração opostos pelo Sr. Themistócles Meneses Neto (CPF: XXX.166.627-XX) , de modo a tornar insubsistente, em relação a esse responsável, a audiência autorizada por meio do item "a.2" do Despacho à peça 173; e
9.4. dar ciência deste Acórdão aos embargantes.

Embargos de declaração opostos contra despacho que determinou a audiência dos recorrentes em processo de representação que examina possíveis irregularidades nos financiamentos do BNDES às exportações de bens e serviços de engenharia destinados à construção de gasodutos no exterior.

Banco Nacional de Desenvolvimento Econômico e Social.

3. Interessados/Responsáveis/Recorrentes:
3.1. Interessado: Identidade preservada (art. 55, caput, da Lei n. 8.443/1992).
3.2. Responsável: Identidade preservada (art. 55, caput, da Lei n. 8.443/1992).
3.3. Recorrente: Identidade preservada (art. 55, caput, da Lei n. 8.443/1992).

13.1. Ministros presentes: Bruno Dantas (na Presidência), Walton Alencar Rodrigues, Benjamin Zymler, Augusto Nardes, Aroldo Cedraz, Vital do Rêgo, Jorge Oliveira e Antonio Anastasia.
13.2. Ministros-Substitutos presentes: Augusto Sherman Cavalcanti (Relator), Marcos Bemquerer Costa e Weder de Oliveira.

AUGUSTO SHERMAN

Ministro-Substituto Augusto Sherman Cavalcanti.

Trata-se de Representação, nos quais se aprecia embargos de declaração interpostos por Themistócles Meneses Neto, Bruno Castelo Branco, Júlio César Maciel Ramundo, Roberto Zurli Machado e Vitor de Bragança Freixo, contra Despacho do Relator constante da peça 173 dos presentes autos, datado de 7/12/2021.
Por meio dessa decisão, este Relator apreciou a resposta às oitivas do Banco Nacional de Desenvolvimento Econômico e Social (BNDES) acerca dos indícios de falhas e irregularidades verificadas na representação apartada do TC Processo 034.365/2014-1, relativo a financiamentos à exportação de serviços de engenharia, autuada com objetivo de analisar operações de financiamentos a ente público estrangeiro, concedidos pelo BNDES para apoiar serviços de engenharia relacionados à construção de gasodutos na Argentina.
Na decisão atacada foi determinada, entre outras medidas, a realização de audiência de diversos gestores do Banco acerca de irregularidades apontadas pela Secretaria de Fiscalização de Infraestrutura de Petróleo e Gás Natural (SeinfraPetróleo) nas operações de crédito destes autos.
Os Srs. Bruno Castelo Branco, Júlio César Maciel Ramundo, Roberto Zurli Machado e Vitor de Bragança Freixo alegam contradição em chamar os embargantes em audiência pelas suas participações na análise e aprovação da operação de financiamento do Projeto Bahía Blanca (Operação 2014/0021) , nos termos da peça recursal constante à peça 262, cujos excertos a seguir transcrevo:
" (...) 
1. Em 07.12.2021, o Ministro Relator determinou a audiência e a apresentação de razões de justificativa de diversos colaboradores do BNDES (atuais e antigos) em razão de supostas irregularidades em 5 (cinco) operações de financiamento à exportação de obras e serviços de engenharia destinados à construção de gasodutos na Argentina.
2. Ocorre que o Relatório de Instrução (peça 120) , que é parte integrante do Despacho que determinou a audiência dos Embargantes, é expresso ao afirmar que a operação relativa ao Projeto Bahía Blanca (Operação n. 2014/21) não constou dentre aquelas analisadas no exame técnico realizado pelos auditores. O motivo, corretamente assinalado pela equipe técnica, é que o pedido de financiamento deste projeto foi cancelado, sem qualquer desembolso do BNDES. Veja-se o item 40 do mencionado Relatório de Instrução:
40. De acordo com as informações prestadas pelo BNDES, o pedido de financiamento desse projeto foi cancelado, não tendo qualquer valor sido desembolsado em favor do importador argentino. Sendo assim, não há potencial de irregularidades nesse processo. Posto que a presente instrução tem o fim de apurar possíveis irregularidades nos pedidos de financiamento e nos valores desembolsados, o Projeto Bahía Blanca não fez parte da análise realizada no item IV. (grifos nossos) 
3. Observe-se que o Despacho do Ministro Relator, em evidente equívoco, embora faça referência expressa ao referido Relatório de Instrução (peça 120) , inclusive remetendo ao mesmo para estruturar as imputações, contrariou tal relatório (que, repita-se, afirmou que o Projeto Bahía Blanca não fez parte da análise que examinou as supostas falhas e irregularidades) e determinou o chamamento dos embargantes, (ex) colaboradores do BNDES que participaram exclusivamente da análise e aprovação desta operação expressamente excluída da análise do Relatório de Instrução, como se demonstrará a seguir.
 (...) 
II. DO MÉRITO DOS EMBARGOS DE DECLARAÇÃO: CONTRADIÇÃO A SER SANADA NA DECISÃO RECORRIDA
8. Conforme apontado, há contradição na decisão recorrida. O artigo 1º, §3º, da LO/TCU, esclarece que são partes essenciais das decisões do Tribunal ou de suas Câmaras: o relatório, a fundamentação e o dispositivo. Desse modo, integram a decisão recorrida, no presente caso: o relatório de instrução da SeinfraPetróleo (peça 167, que faz referência também ao relatório de instrução de peça 120) e o Despacho do Min. Relator (que expressamente incorpora o relatório de instrução) . A existência de vícios em qualquer um desses documentos macula os fundamentos decisórios, isto é, a própria decisão embargada, e dá ensejo à interposição de embargos de declaração.
9. Tanto é assim que seu conteúdo foi considerado como razões de decidir pelo Ministro, conforme trecho de seu despacho:
25. Uma vez que acolho como razões de decidir as análises e conclusões contidas na instrução da unidade técnica (peça 167) , abstenho-me de analisar em detalhes todos os aspectos dos achados. Nesse sentido, descreverei sumariamente os achados e as questões envolvidas nos itens submetidos à oitiva do BNDES e as propostas de realização de audiência que estão sendo oferecidas em relação àqueles indícios de falhas e irregularidades não esclarecidos pelo Banco. Sobre esse sumário apresentarei, onde for o caso, minhas eventuais complementações, divergências pontuais e alterações nas propostas. (grifos nossos) 
10. É importante destacar, inclusive, com base no mesmo trecho supracitado, que o nobre Ministro Relator entende ser a análise técnica da equipe de auditores completa o suficiente para permitir a dispensa de uma nova análise mais detalhada de todos os aspectos dos achados do processo.
11. Ora, sendo assim, afigura-se nítida contradição entre o teor do Relatório e do Despacho. Como inicialmente informado, a operação relativa ao Projeto Bahía Blanca foi cancelada sem desembolso, nos termos trazidos pelo Relatório de Instrução. E, por esse motivo, como também apontado pela unidade técnica, não houve qualquer análise desta operação, uma vez que se entendeu que não haveria irregularidade a ser investigada. De forma objetiva, nos exatos termos utilizados pela equipe técnica ' (...) o Projeto Bahía Blanca não fez parte da análise realizada no item IV.'  (item 40, peça 120) .
12. Esta exclusão é reforçada pela própria equipe técnica no trecho do Relatório de Instrução que sumariza a conclusão dos trabalhos de análise das operações (item 150, peça 120) . Consta textualmente que o Projeto Bahía Blanca havia sido cancelado, sem desembolsos. A partir daí, passam a tecer comentários sobre fatos e dados que abarcam apenas os demais projetos sob exame, devidamente nomeados. Confira-se:
150.  Dentre os cinco pedidos de financiamento que fazem parte do escopo dessa instrução, constatou-se que o Projeto Bahía Blanca havia sido cancelado e que nenhum desembolso havia sido realizado. Os demais projetos, quais sejam: Albanesi; CAMMESA; CAMMESA Módulo III e Adequações de CAMMESA Módulo III, faziam parte de um plano de expansão da capacidade de transporte de gás natural promovido pelo governo argentino em 2005. Os projetos foram realizados entre os anos de 2006 e 2014, tinham como empresa exportadora a Construtora Norberto Odebrecht e como importadoras as empresas Rafael G. Albanesi S.A. e CAMMESA, mediadas por um fundo fiduciário (fideicomiso) . Em 26/11/2018, os financiamentos referentes aos dois primeiros projetos citados já se encontravam inteiramente amortizados, ao passo que os dos demais estavam em amortização. (grifos nossos) 
13. Destaque-se que esta Corte de Contas possui entendimento segundo o qual o manejo de embargos é cabível quando se verifica contradição no âmbito do conjunto decisório, tradicionalmente composto por relatório, voto e acórdão. Veja-se, sobre o tema, excerto do Acórdão 3339/2013-TCU-Primeira Câmara, reproduzido no voto do Ministro Bruno Dantas, no Acórdão 298/2015-P, julgado em 25.02.2015:
' (...) a contradição deve estar contida nos termos do decisum atacado, este compreendido no âmbito desta Corte como o conjunto: Relatório, Voto e Acórdão. Não cabe alegação de contradição entre o acórdão embargado e 'doutrina', 'jurisprudência' ou mesmo 'comando legal'. (...) 
14. Nesta linha, o conjunto decisório na presente tomada de contas é composto pelos relatórios de instrução da equipe técnica da SeinfraPetróleo e o Despacho do Ministro Relator que chamou os Embargantes à audiência, indicando que a apontada contradição está contida no decisum e, por consequência, que há pertinência nas alegações ora expressadas.
15. Resta claro, portanto, que o chamamento dos Embargantes no Despacho do Ministro Relator é incompatível com a análise técnica realizada pelos auditores no Relatório de Instrução, os quais, a partir da avaliação detalhada de todas as operações, destacaram no documento que o Projeto Bahía Blanca, única operação pela qual os Embargantes foram imputados, não foi objeto de investigação, pelo fato de não ter ocorrido desembolso pelo BNDES. (...) " (destaques do original) .
O embargante Themistócles Meneses Neto alega omissão na decisão ao não considerar que o embargante, embora exercesse cargo de assessor e gerente, é advogado do BNDES. Argumenta ainda que haveria contradição no Despacho ao responsabilizar o recorrente, visto que na decisão este Relator manifestou o entendimento de não incluir advogados que compuseram as equipes de análise no rol de responsáveis, consoante o disposto em julgamentos recentes em processos análogos ao presente, nos termos da peça recursal constante à peça 265, cujos excertos a seguir transcrevo:
" (...) 
II. DO MÉRITO DOS EMBARGOS DE DECLARAÇÃO: OMISSÃO E CONTRADIÇÃO A SEREM SANADAS NA DECISÃO RECORRIDA
7. Conforme adiantado, há omissão e contradição na decisão recorrida. Antes, porém, de diretamente examiná-las, é de se destacar que de acordo com o artigo 1º, §3º, da LO/TCU, são partes essenciais das decisões do Tribunal ou de suas Câmaras: o relatório, a fundamentação e o dispositivo. Desse modo, integram a decisão recorrida, no presente caso: o relatório de instrução da SeinfraPetróleo (peça 167) e o despacho do Min. Relator (que expressamente incorpora o relatório de instrução) . A existência de vícios em qualquer um desses documentos macula os fundamentos decisórios, isto é, a própria decisão embargada, e dá ensejo à interposição de embargos de declaração.
8. Passa-se, a seguir, ao exame da omissão e contradição da decisão recorrida.
 (a) Omissão: não se considerou na decisão que o embargante, embora exercesse cargo de assessor e gerente, é advogado do BNDES
9. Com a devida vênia, o Ministro Relator propôs o chamamento do embargante sem uma avaliação pormenorizada de suas atribuições jurídicas e de sua participação na elaboração dos Relatórios de Análise, na condição de Assessor Jurídico da AEX e Gerente Jurídico do DECEX5.
10. As atribuições dos advogados no Sistema BNDES, incluindo os que exercem funções de confiança como assessor e gerente, estão bem especificadas e limitadas a serviços estritamente jurídicos, de acordo com o Plano Estratégico de Cargos e Salários do BNDES (PECs) , caso estejam ocupando funções e cargos jurídicos, como ocorre na presente hipótese. Frisem-se as seguintes atribuições:
¿ Acompanhar a legislação brasileira e a jurisprudência dos tribunais superiores para subsidiar a elaboração de pareceres;
¿ Zelar pela uniformização dos procedimentos de natureza jurídica, observando, inclusive, as normas aprovadas pela diretoria;
¿ Orientar os postulantes de apoio financeiro na elaboração dos projetos e dos documentos requeridos, em conformidade com os procedimentos e as normas internas;
¿ Analisar a viabilidade jurídica dos projetos, objetivando a identificação dos aspectos pertinentes a administração, controle e alçadas decisórias dos postulantes de colaboração financeira e as suas respectivas garantias;
¿ Elaborar contratos e aditivos contratuais;
¿ Controlar a validade e autenticidade dos documentos fornecidos 
¿ Executar os serviços jurídicos concernentes à atuação extrajudicial do BNDES, da BNDESPAR e da FINAME, bem como em relação a seus dirigentes, empregados, ex-empregados;
¿ Executar os serviços jurídicos concernentes à atuação judicial de natureza contenciosa, operacional ou não, do BNDES, da BNDESPAR e da FINAME;
¿ Atuar nas atividades de negociação e composição de dívidas ajuizadas;
¿ Desempenhar e acompanhar os serviços jurídicos ligados às relações trabalhistas dos empregados e ex-empregados do BNDES, da BNDESPAR e da FINAME;
¿ Executar quaisquer outras atribuições de cunho jurídico inerentes às atividades do BNDES.
11. Assim, ao embargante, mesmo na condição de assessor e gerente, cabia dar suporte jurídico à análise das operações e respectiva contratação.
12. A condição de advogado do embargante, inclusive, está destacada nos próprios documentos existentes no presente processo. No procedimento de aprovação do projeto Cammesa Módulo III (peça 35) , é possível notar que o embargante assina a Decisão de Diretoria nº 165/2010-BNDES, de 09.03.2010 (p. 27) , como advogado. Isso ocorre por um singelo motivo. Embora exercesse a função de confiança de Assessor - como indicado pela assinatura no Relatório de Análise AEX/DECEX2 nº 2010/0017, de 03/03/2010 (p. 25) -, mantinha-se com atribuições jurídicas inerentes ao seu cargo de advogado. O simples exercício de função de confiança, portanto, não desnatura as atribuições jurídicas inerentes aos profissionais jurídicos do Sistema BNDES.
13. Ainda sobre o ponto, é importante esclarecer que, durante muito tempo, o serviço jurídico do BNDES funcionava de forma descentralizada nas Áreas Operacionais. Do ponto de vista administrativo organizacional, portanto, os advogados, inclusive aqueles com função executiva de Gerente e Assessor, eram por vezes lotados nos Departamentos das Áreas Operacionais e subordinados administrativamente aos seus Chefes e Superintendentes, como ocorria na época das operações investigadas no presente processo, em que o empregado exercia cargo de gerente jurídico e assessor na Área de Comércio Exterior. Essa peculiaridade do serviço jurídico no BNDES, que pode ter induzido ao equívoco o Ministro relator na decisão embargada, fica comprovada pela Declaração da Área de Pessoas e Cultura (doc. 1) , em que se demonstra as diversas funções de confiança exercidas pelo embargante ao longo da sua carreira no BNDES, sendo várias delas como gerente jurídico em Áreas Operacionais.
14. Reforça-se que, a própria SeinfraPetróleo, no presente processo, se pronunciou na linha de exclusão dos membros de análise com cargo jurídico no seu Relatório de Instrução (peça 167) , excluindo todos os advogados de chamamento em audiência, inclusive o embargante. Conforme se percebe no parágrafo 110 do documento, seguindo-se as premissas estabelecidas no Acórdão 2006/2019-TCU-Plenário, foi sugerida a determinação de audiência apenas para técnicos operacionais, gerentes operacionais, chefes de departamento, superintendentes, diretores e presidente. Nenhum ocupante de cargo jurídico consta da relação disposta na Instrução da SeinfraPetróleo.
15. De modo semelhante, o Despacho também não incluiu no rol dos responsáveis outros signatários que constavam expressamente nos documentos como advogado. Tal circunstância parece demonstrar que o Ministro Relator considerou a condição de advogado de outros empregados que assinaram documentos envolvidos nas operações investigadas. A única omissão, no entanto, ocorreu com o embargante, que foi erroneamente inserido no rol de responsáveis. A desconsideração de sua condição de advogado, portanto, é o que fundamenta os presentes embargos de declaração.
16. Por todo o exposto, houve omissão do Tribunal quanto a informações e esclarecimentos disponíveis nos autos do processo, atinente à condição do embargante de advogado do BNDES, ainda que ocupante de função de confiança de assessor e gerente. Por essa razão, postula-se ao Eminente Relator que reconsidere a posição formulada no Despacho, de modo a excluir o embargante do rol de empregados do BNDES a apresentar razões de justificativa no presente processo.
 (b) Contradição: O Despacho se contradiz ao afirmar que considerará o entendimento de não incluir advogados, já adotado em processos análogos ao presente, e manter o embargante como responsável
17. Além de desconsiderar a qualidade de advogado do embargante, o Despacho também apresenta uma contradição: mantê-lo no rol de responsáveis em desacordo com os precedentes recentes desta Corte que excluíram profissionais jurídicos da relação de responsáveis. Confira-se trecho do Despacho em que o Ministro Relator reforça a proposta de seguir os entendimentos recentes da Unidade Técnica e do Plenário do TCU em casos semelhantes ao presente processo:
7. Ressalto que no julgamento dos presentes autos, considerarei as análises da SeinfraPetróleo e os entendimentos firmados quanto ao tema nos acórdãos 2.006/2019, 4.032/2020 e 2.296/2021, todos do Plenário.
18. Em precedentes recentes e análogos ao presente caso, o Tribunal de Contas da União tem entendido pela exclusão de advogados do chamamento em audiência. Nesse sentido, cite-se decisão do Ministro Weder de Oliveira, no TC Processo 020.213/2017-4, em despacho de peça 84, que, tratando de temas similares aos ora investigados no presente processo, relativos às análises econômicas-financeiras, entendeu pela exclusão da citação dos advogados colaboradores do BNDES:
16.  Em reunião ocorrida em meu gabinete, em 29/6/2018, o diretor jurídico do BNDES, Sr. Marcelo Siqueira Freitas, ponderou que, a despeito de a estrutura formal do parecer conduzir à presunção de que os escopos de incidência das opiniões eram indistintos, uma avaliação sistêmica das normas internas do BNDES e das normas reguladoras da profissão, possibilitam uma hermenêutica favorável à elisão das responsabilidades dos pareceristas jurídicos.
[...]
18.  Por considerar plausível a linha de raciocínio exposta e pelo fato de as análises econômico-financeiras serem a causa determinante para a consumação do negócio jurídico, não se afigura razoável a pretensão de perquirir a responsabilização dos pareceristas jurídicos imputando-lhes conduta negligente por não ter comparado o quadro de usos e fontes e o plano de negócios, anexo ao acordo. Em decorrência disso, devem ter seus nomes excluídos do rol de responsáveis desta tomada de contas especial as seguintes pessoas: [...].
19. Na mesma linha, recente decisão do Plenário do TCU também exclui os advogados do BNDES, inclusive os ocupantes de função de confiança, de serem chamados em audiência, em razão de não serem responsáveis pelos aspectos econômico-financeiros das operações de exportação de infraestrutura urbana. Confira-se trecho do voto do Ministro Augusto Sherman no Acórdão 4.032/2020, julgado em 08.12.2020:
Como visto, no que tange às análises das equipes técnicas do BNDES para a aprovação das operações, as falhas verificadas pela equipe de auditoria do TCU estão relacionadas às deficiências que dizem respeito aos itens exportáveis, especialmente sob os aspectos econômico-financeiro e de engenharia. Desse modo, embora esses profissionais tenham integrado as equipes de análises, por exercerem atribuições com o enfoque jurídico, não haveria indicativos de que esses funcionários concorreram para as irregularidades apuradas pela unidade técnica em relação às análises das operações de financiamento, sem prejuízo de eventual responsabilização relacionada à irregularidade específica, cuja a falha envolva aspectos jurídicos.
20. Em sentido análogo, o Acórdão 2.296/2021 (TC Processo 002.275/2018-0 - Apartado Elétricas) e o Despacho de 01.11.2021 (TC Processo 017.470/2016-1 - Apartado Portos) , ambos de relatoria do Ministro Augusto Sherman, também não consideraram os profissionais da área jurídica, ocupantes ou não de função executiva, como responsáveis pelas operações de exportação de obras e serviços de engenharia para geração e transmissão de energia elétrica e de portos e estaleiros.
21. Ademais, na esteira desses recentes precedentes do TCU, em resposta ao Ofício 0009/2021-TCU/SeinfraPetróleo, de 07.04.2021 - que solicitava informações sobre as pessoas que participaram das operações investigadas -, o próprio BNDES não relacionou os profissionais jurídicos como participantes das operações investigadas no presente processo, o que inclui o embargante. Confira-se trecho da Nota AI nº 2021/0020, de 26.04.2021 (peça 159, p.17) :
'Diante de todo o exposto e com vistas à uniformização e padronização das informações prestadas, informamos que os profissionais relacionados à área jurídica do Banco, bem como os integrantes do CEC e as equipes técnicas que atuaram na etapa de 'comprovação das exportações' não foram incluídos, nesse momento, na relação de pessoas que participaram das operações tratadas nos autos deste TC Processo 017.475/2016-3' (grifos acrescentados) .
22. Pela análise dos entendimentos acima e pelas próprias premissas adotadas pelo Ministro Relator no Despacho, ao considerar os Acórdãos 4.032/2020 e 2.296/2021, a única conclusão possível é pela contradição entre todas as decisões anteriores do Plenário desta Corte que excluíram os advogados do chamamento ao processo com a presente decisão de incluir o embargante no rol dos responsáveis (...) " (destaques do original) .
É o Relatório.

Grazielle Fernandes Pettene, Denilson Ribeiro de Sena Nunes (96.320/OAB-RJ) e outros, representando Banco Nacional de Desenvolvimento Econômico e Social; Pedro José de Almeida Ribeiro (163.187/OAB-RJ), Ana Paula Barbosa de Sá (140.352/OAB-RJ) e outros, representando Bruno Castelo Branco, Júlio César Maciel Ramundo, Roberto Zurli Machado, Vitor de Bragança Freixo e Themistócles Meneses Neto; Paulo Eduardo Sampaio Barreto da Rocha, Francisco Augusto da Costa e Silva (21.370/OAB-RJ), André Uryn (110.580/OAB-RJ), Thiago Cardoso Araújo (136.625/OAB-RJ), Fernando Antônio de Souza Ferreira Junior (131.524/OAB-RJ), Daniella Felix Teixeira (224.286/OAB-RJ) e Ana Carolina Alhadas Valadares (234.129/OAB-RJ), representando Armando Mariante Carvalho Junior, Demian Fiocca, Eduardo Rath Fingerl, Fernando Marques dos Santos, Luiz Fernando Linck Dorneles e Wagner Bittencourt de Oliveira; Marta de Castro Meireles (130.114/OAB-RJ) e Ivan Ribeiro dos Santos Nazareth (121.685/OAB-RJ), representando Márcia Cristina da Silva Dias; Louise Dias Portes (203.612/OAB-RJ), Luís Inácio Lucena Adams (29.512/OAB-DF), Luiz Francisco Mota Santiago Filho (196.770/OAB-RJ), Mauro Pedroso Gonçalves (21.278/OAB-DF), Lorena Bitello Lobo Barbosa (230.468/OAB-RJ) e Marina Queiroz de Souza Maia (65.109/OAB-DF), representando Élvio Lima Gaspar; Sérgio Bermudes (17587/OAB-RJ), Fábio Mantuano Príncipe Martins (181.783/OAB-RJ), Márcio Vieira Souto Costa Ferreira (59384/OAB-RJ), Flávio Jaime de Moraes Jardim (17.199/OAB-DF) e Mateus Rocha Tomaz (50.213/OAB-DF), representando João Carlos Ferraz, Luciano Galvão Coutinho e Maurício Borges Lemos

Não atuou.

EMBARGOS DE DECLARAÇÃO CONTRA DESPACHO DO MINISTRO-RELATOR QUE DETERMINOU A AUDIÊNCIA DOS RECORRENTES PARA APRESENTAREM RAZÕES DE JUSTIFICATIVA ACERCA DE POSSÍVEIS IRREGULARIDADES NOS FINANCIAMENTOS DO BNDES ÀS EXPORTAÇÕES DE BENS E SERVIÇOS DE ENGENHARIA DESTINADOS À CONSTRUÇÃO DE GASODUTOS NO EXTERIOR. CONHECIMENTO. ACOLHIMENTO DOS EMBARGOS DE UM RESPONSÁVEL. NÃO ACOLHIMENTO DE EMBARGOS DE QUATRO RECORRENTES.

REPRESENTAÇÃO (REPR)

Secretaria de Fiscalização de Infraestrutura de Petróleo e Gás Natural (SeinfraPetróleo).

Cuidam os autos, originalmente, de Representação apartada do TC Processo 034.365/2014-1, relativo a financiamentos à exportação de serviços de engenharia, autuada com objetivo de analisar operações de financiamentos a ente público estrangeiro, concedidos pelo Banco Nacional de Desenvolvimento Econômico e Social (BNDES) para apoiar serviços de engenharia relacionados à construção de gasodutos na Argentina.
Na atual fase processual, cuida-se de embargos de declaração opostos por Themistócles Meneses Neto (peça 265) e pelos responsáveis Bruno Castelo Branco, Júlio César Maciel Ramundo, Roberto Zurli Machado e Vitor de Bragança Freixo (peça 262) contra Despacho deste Relator por meio do qual foram determinadas as audiências dos ora embargantes, por indícios de irregularidades apurados na concessão de financiamentos do BNDES às exportações de bens e serviços de engenharia no exterior.
Inicialmente, convém tecer alguns comentários acerca do conhecimento dessa espécie recursal contra decisão monocrática, no âmbito deste Tribunal.
É notório que os embargos declaratórios buscam eliminar imperfeições que se apresentem no corpo da deliberação prolatada, exercendo a função de expediente técnico à complementação das decisões, ante a presença de obscuridade, contradição ou omissão nas decisões.
Nesse sentido, a Lei Orgânica do TCU e o Regimento Interno trazem em seus arts. 34 e 287, respectivamente, as possibilidades de cabimento desse tipo recursal, in versis:
"Art. 34. Cabem embargos de declaração para corrigir obscuridade, omissão ou contradição da decisão recorrida.
 (...) "
"Art. 287. Cabem embargos de declaração quando houver obscuridade, omissão ou contradição em acórdão do Tribunal.
 (...) "
Assim, observa-se que, embora a LOTCU mencione o cabimento de embargos de declaração em face de decisão do Tribunal, sem excluir a possibilidade do uso desse recurso para impugnar decisões monocráticas, o RITCU foi mais restritivo, ao prever o cabimento do aludido recurso apenas em face de acórdãos.
Não obstante, entendo que decisões monocráticas podem encontrar-se maculadas de obscuridade, contradição ou omissão, e que, nesses casos, seria admissível a oposição de embargos de declaração com vistas a aclarar e integrar a decisão.
Ademais, no âmbito do judiciário, a apresentação dos aclaratórios contra qualquer tipo de deliberação é atualmente aceita, configurando posição dominante e adotada pela doutrina, igualmente para os casos de omissão, contradição ou obscuridade que possam surgir. Em vista disso, tal tendência foi positivada no novo Código de Processo Civil, o qual, em seus arts. 1.022 e 1.024, assim dispõe:
"Art. 1.022. Cabem embargos de declaração contra qualquer decisão judicial para:
I - esclarecer obscuridade ou eliminar contradição;
II - suprir omissão de ponto ou questão sobre o qual devia se pronunciar o juiz de ofício ou a requerimento;
III - corrigir erro material.
 (...) 
Art. 1.024. (...) 
§ 2o Quando os embargos de declaração forem opostos contra decisão de relator ou outra decisão unipessoal proferida em tribunal, o órgão prolator da decisão embargada decidi-los-á monocraticamente.
 (...) " (grifou-se) .
Outrossim, no âmbito deste Tribunal, existem julgados, a exemplo dos Acórdãos 132/2018 (Relator Ministro Bruno Dantas) e 1.350/2018 (de minha relatoria) , ambos do Plenário, que admitem a oposição de embargos de declaração em face de despachos. 
Portanto, os presentes embargos devem ser conhecidos, ante o preenchimento dos requisitos de admissibilidade previstos no art. 34, § 1º, da Lei 8.443/1992.
A seguir passo ao exame de mérito das alegações de vícios apresentadas pelos responsáveis.
II
Inicio pelos argumentos apresentados pelos responsáveis Bruno Castelo Branco, Júlio César Maciel Ramundo, Roberto Zurli Machado e Vitor de Bragança Freixo. Em manifestação conjunta, alegam contradição em chamar os embargantes em audiência pelas suas participações na análise e aprovação da operação de financiamento do Projeto Bahía Blanca (Operação 2014/0021) .
Segundo os peticionantes, a instrução da unidade técnica à peça 120, que seria parte integrante do despacho que determinou a audiência dos responsáveis, é expresso ao afirmar que a operação relativa ao Projeto Bahía Blanca não constou dentre aquelas analisadas no exame técnico realizado pelos auditores deste Tribunal, uma vez que o pedido de financiamento desse Projeto foi cancelado, sem qualquer desembolso do BNDES.
Assim, de acordo com os recorrentes, uma vez que o conteúdo da instrução foi considerado como razões de decidir por este Relator, haveria contradição entre o despacho ministerial e a instrução, que seria parte integrante da decisão.
A fim de justificar o pleito os embargantes colacionaram o seguinte trecho do Despacho recorrido:
"25. Uma vez que acolho como razões de decidir as análises e conclusões contidas na instrução da unidade técnica (peça 167) , abstenho-me de analisar em detalhes todos os aspectos dos achados. Nesse sentido, descreverei sumariamente os achados e as questões envolvidas nos itens submetidos à oitiva do BNDES e as propostas de realização de audiência que estão sendo oferecidas em relação àqueles indícios de falhas e irregularidades não esclarecidos pelo Banco. Sobre esse sumário apresentarei, onde for o caso, minhas eventuais complementações, divergências pontuais e alterações nas propostas" (grifou-se) . 
Vê-se que diferentemente do que aduzem os suplicantes, o Despacho guerreado faz referência a instrução de peça 167 e não à instrução de peça 120, deixando de maneira clara que poderia haver eventuais complementações, divergências pontuais e alterações nas propostas da Secretaria de Fiscalização de Infraestrutura de Petróleo e Gás Natural (SeinfraPetróleo) na deliberação.
Com relação à responsabilização dos embargantes, bem como com a inclusão do projeto Bahía Blanca no escopo da análise deste Tribunal não houve divergência entre o exame da unidade técnica e a deliberação deste Relator, como passo a demonstrar a seguir.  
Realmente, em seu exame inicial (peça 120) , que resultou na oitiva do BNDES, a SeinfraPetróleo havia consignado que não havia realizado o exame técnico para as exportações destinadas ao Projeto Bahía Blanca em razão desse empreendimento não ter recebido valores de financiamento do BNDES.
No entanto, em seguida, fiz constar no Despacho exarado em 4/8/2020 (peça 125) que as oitivas endereçadas ao BNDES deveriam incluir esse empreendimento, conforme transcrevo a seguir:
" (...) 
Primeiro. Conforme apurou a SeinfraPetróleo, o projeto Bahía Blanca apesar de ter a operação de crédito aprovada (peça 62, p.117) , não chegou a receber os valores destinados ao financiamento das exportações brasileiras, conforme consignado na instrução da unidade técnica. Por esse motivo, a unidade técnica não realizou o exame técnico para as exportações destinadas para esse empreendimento.
Contudo, julgo que as oitivas relativas às falhas na elaboração e aprovação dos Relatórios de Análises (RAn) das solicitações de financiamento e na aprovação de financiamento devem contemplar esse empreendimento.
Embora não tenham sido desembolsados recursos para as exportações desse projeto, o pedido para o financiamento dos itens exportáveis destinados a esse empreendimento passou pelas fases de análise pela equipe técnica com recomendação de aprovação do financiamento, bem como teve a operação de crédito aprovada pela diretoria colegiada do BNDES, motivo pelo qual justifica considerar a sua inclusão na manifestação do banco no tocante aos procedimentos adotados pela instituição quanto à etapa de 'elaboração e aprovação dos relatórios de análise das solicitações de financiamento e na aprovação das operações de financiamento" (grifou-se) .
Desse modo, verifica-se que houve determinação deste Relator para que se fosse considerada, desde então, essa operação de crédito no escopo desta representação. E foi dessa forma que a unidade técnica procedeu em suas análises seguintes.
Após a manifestação do BNDES em resposta às oitivas, a SeinfraPetróleo elaborou nova instrução à peça 167, cujos itens III.2, III.3 e III.5 incluíram a análise das exportações do Projeto Bahía Blanca, em que a unidade técnica relacionou de maneira expressa os presentes embargantes à referida operação de financiamento em sua proposta de encaminhamento nos itens 113.1.2 e 113.1.4 da instrução:
"113.1.2. membros da equipe de análise: Bruno Castelo Branco  (CPF 077.990.927-50, Operação 2014/0021) ; Vitor de Bragança Freixo  (CPF 106.326.087-65, Operação 2014/0021) ; (...) 
 (...) 
113.1.4. executivos responsáveis pela aprovação das operações de financiamento: Membros da Diretoria Colegiada Roberto Zurli Machado (CPF 600.716.997-91, Operação 2014/0021) ; João Carlos Ferraz (CPF 230.790.376-34, Operações 2014/0021, 2010/1200 e 2009/0496) ; Luiz Fernando Linck Dorneles (CPF 172.592.310-68, Operações 2010/1200 e 2009/0496) ; Mauricio Borges Lemos (CPF 165.644.566-20, Operações 2014/0021, 2010/1200, 2009/0496, 2006/0129 e 2006/0019) ; Luís Eduardo Melin de Carvalho e Silva (CPF 691.850.857-15, Operações 2014/0021 e 2010/1200) ; Elvio Lima Gaspar (CPF 626.107.917-04, Operações 2010/1200, 2009/0496, 2006/0129 e 2006/0019) ; Júlio Cesar Maciel Ramundo (CPF 003.592.857-32, Operação 2014/0021) ; (...) " (grifou-se) .
Foi com base nessa derradeira instrução que foi exarado o Despacho de peça 173, determinando a audiência dos funcionários do BNDES acerca dos indícios de irregularidades apontados pela SeinfraPetróleo.
Portanto, ao contrário do que aduzem os responsáveis, a unidade técnica incluiu a operação de financiamento do Projeto Bahía Blanca em seu no exame técnico, no qual propôs a responsabilização dos embargantes por essa operação (peça 167) e, por esse motivo, este Relator em seu Despacho, ao anuir a proposta da SeinfraPetróleo incluiu os ora recorrentes no rol de responsáveis a serem chamados em audiência nos presentes autos.
Convém esclarecer que o chamamento em audiência de gestores do BNDES que analisaram e aprovaram operações que, posteriormente, não se concretizaram seguiu o entendimento de outros processos apartados que analisam as operações de exportações de obras de engenharia no exterior. A título de exemplo, no TC Processo 017.469/2016-3 (apartado 1: obras rodoviárias) , o Acórdão 2006/2019-TCU-Plenário determinou as audiências dos responsáveis pela análise e pela aprovação das exportações destinadas ao empreendimento "Corredor Viário Norte-Sul", que não chegou a receber valores destinados ao financiamento do Banco por ter sido cancelado posteriormente.
Ademais, ressalto que, embora nos presentes autos os embargantes participaram exclusivamente da referida operação de financiamento, em outros processos esses mesmos responsáveis foram chamados em audiência pelas mesmas condutas imputadas a eles neste feito.
Por fim, seguindo o entendimento desta Casa nos processos similares já julgados por este Colegiado, importa mencionar que ainda que esta operação não tenha contando com nenhum desembolso pelo BNDES, a recomendação para a aprovação do financiamento, bem como a aprovação da operação de crédito sem a adequada análise dos aspectos econômico-financeiros e de engenharia, conforme constava no Estatuto do BNDES e no Regulamento Geral das Operações do Banco, colocou o Banco em risco de despender recursos a maior do que o valor que deveria ser efetivamente aprovado, conforme consignado no voto condutor do Acórdão 250/2022-TCU-Plenário.  
Em vista do exposto, resta claro que não subsiste a alegada contradição, não cabendo reforma da decisão atacada quanto aos argumentos apresentados pelos peticionantes.
III
O Sr. Themistócles Meneses Neto alega:
omissão na decisão ao não considerar que o embargante, embora exercesse cargo de assessor e gerente, é advogado do BNDES; e
contradição no Despacho ao responsabilizar o recorrente, visto que na decisão este Relator manifestou o entendimento de não incluir advogados que compuseram as equipes de análise no rol de responsáveis, consoante o disposto em julgamentos recentes em processos análogos ao presente.
A fim de confirmar as suas alegações, o embargante apresenta declaração da área de Recursos Humanos do Banco demonstrando que o responsável exerceu cargos relacionados à área jurídica do BNDES desde 1998 até a presente data.
No caso em tela, o embargante foi chamado em audiência em razão de compor a equipe de análise que recomendou a aprovação três operações de financiamento à exportação destinadas às obras de gasodutos na Argentina:
 (i) na condição de assessor, pela assinatura do Relatório de Análise AEX/DECEX2 nº 2010/0017, de 3/3/2010 (Projeto Cammesa Módulo III) ; e
 (ii) na condição de gerente, pela assinatura do Relatório de Análise AEX/DECEX 5 nº 2006/0030, de 16/6/2006 (Projeto Albanesi) e do Relatório de Análise AEX/DECEX5 nº 2006/0077, de 30/10/2006 (Projeto Cammesa) .
Nos documentos supracitados não há a indicação de que o recorrente fazia parte da área jurídica do BNDES ou que tenha atuado na qualidade de advogado, ao contrário dos demais integrantes da área jurídica do Banco, os quais tiveram suas funções jurídicas indicadas de maneira expressa nos diversos relatório de análises compulsados pelos auditores deste Tribunal. Nesses três documentos, que serviram de base para a responsabilização do embargante, em relação ao Sr. Themistócles Meneses Neto há somente a indicação dos cargos de assessor e gerente e não de assessor jurídico e gerente jurídico. 
Contudo, verifico que o embargante acostou aos autos declaração expressa do Banco no sentido de que esse funcionário sempre atuou na área jurídica do BNDES. Também se observa que no procedimento de aprovação do Projeto Cammesa Módulo III, é possível notar que o embargante assina a Decisão de Diretoria nº 165/2010-BNDES, de 9/3/2010, na condição de advogado (peça 35, p. 27) .
Nesse sentido, o entendimento do Despacho atacado seguiu as disposições dos Acórdãos 2.006/2019, 4.032/2020 e 2.296/2021, todos do Plenário e de minha relatoria, levando-se em conta as especialidades atinentes às funções que esses agentes exerciam, bem como as atribuições inerentes aos seus cargos, e, ainda, sua posição na hierarquia da instituição.
Em todos esses julgados, bem como no Despacho ora recorrido, ficou consignado que as falhas verificadas pela equipe de auditoria do TCU estão relacionadas às deficiências que dizem respeito aos itens exportáveis, especialmente sob os aspectos econômico-financeiro e de engenharia. Desse modo, embora os profissionais da área jurídica do Banco tenham integrado as equipes de análises, por exercerem atribuições com o enfoque jurídico, não haveria indicativos de que esses funcionários concorreram para as irregularidades apuradas pela unidade técnica em relação às análises das operações de financiamento, sem prejuízo de eventual responsabilização relacionada à irregularidade específica, cuja falha envolva aspectos jurídicos.
Em vista disso, entendo que se deva dar provimento aos embargos do responsável de modo a tornar insubsistente a audiência determinada no item "a.2" do Despacho à peça 173 em relação ao  Sr. Themistócles Meneses Neto.
Ante o exposto, manifesto-me por que o Tribunal aprove o Acórdão que ora submeto à deliberação deste Colegiado.
TCU, Sala das Sessões, em 16 de fevereiro de 2022.
AUGUSTO SHERMAN CAVALCANTI 
Relator